【裁判字號】    98,重上,107
【裁判日期】    981215
【裁判案由】    損害賠償
【裁判全文】
臺灣高等法院民事判決                 98年度重上字第107號
上  訴  人  甲○○原名卓世麟.
訴訟代理人  黃銘照律師
被  上訴人  乙○○
訴訟代理人  林維毅律師
被  上訴人  丙○○
上列當事人間請求損害賠償事件，上訴人對於中華民國97年10月
30日臺灣板橋地方法院97年度重訴字第180號第一審判決提起上
訴，並為訴之追加，本院於98年12月1日言詞辯論終結，判決如
下：
    主  文
被上訴人丙○○應給付上訴人新臺幣伍仟萬元，及自民國九十八
年十一月十三日起至清償日止，按週年利率百分之五計算之利息
。
上訴人對被上訴人乙○○之上訴及其餘追加之訴暨其假執行之聲
請均駁回。
第二審訴訟費用（含追加之訴部分）由被上訴人丙○○負擔十分
之九，餘由上訴人負擔。
本判決第一項於上訴人供擔保新臺幣壹仟陸佰陸拾萬元後得假執
行。
    事實及理由
一、按在第二審為訴之變更或追加，而有民事訴訟法第255條第1
    項第2款至第6款規定之情形者，雖未經他造同意，仍得為之
    ，此為民事訴訟法第446條第1項但書所明定。原告於第二審
    為訴之追加，苟其請求之基礎事實同一者，即非法所不許。
    所謂請求之基礎事實同一，係指變更或追加之訴與原訴之主
    要爭點有其共同性，各請求利益之主張在社會生活上可認為
    同一或關連，而就原請求之訴訟及證據資料，於審理繼續進
    行在相當程度範圍內具有同一性或一體性，得期待於後請求
    之審理予以利用，俾先後兩請求在同一程序得加以解決，避
    免重複審理，進而為統一解決紛爭者，即屬之（最高法院90
    年度台上字第16號判決意旨參照）。本件上訴人於原審主張
    ，被上訴人佯稱向伊借款新臺幣（下同）5,000萬元，實係
    行詐欺之實，而被上訴人之上開詐欺行為，業經臺灣板橋地
    方法院（下稱板橋地院）95年度易緝字第95、96號及本院97
    年度上易字第1072號刑事判決，分別判處詐欺罪有期徒刑4
    年6月、3年確定在案，乃係依侵權行為之法律關係，請求被
    上訴人連帶給付5,000萬元及自民國（下同）95年3月2日起
    算之法定遲延利息。嗣上訴人於本院主張上開借款事實係虛
    偽不存在，是伊交付5,000萬元予被上訴人之法律上原因已
    不存在，被上訴人丙○○更因上開詐欺借款行為，出具協議
    書表示願連帶清償等語，乃追加依不當得利及協議書之法律
    關係為請求，亦係本於上開侵權行為為原因事實，核其追加
    請求之基礎事實與原起訴之基礎事實同一，被上訴人雖表示
    不同意追加，然依前開法條之規定，上訴人訴之追加仍為法
    之所許，合先敘明。又同一原告對同一被告，為同一目的主
    張數項訴訟標的法律關係，但僅有單一之聲明，此種訴訟形
    態，謂之重疊訴之合併，法院應就原告主張之數項標的逐一
    審判，如認其中一項請求為無理由，仍須就他項訴訟標的請
    求加以審判，必至原告所主張之全部訴訟標的均無理由時，
    始得為原告敗訴之判決。惟如認其中一項訴訟標的之請求為
    有理由時，即可為原告勝訴之判決，而無須就他項訴訟標的
    審判，亦先陳明。
二、本件被上訴人丙○○經合法通知，未於言詞辯論期日到場，
    核無民事訴訟法第386條各款所列情形，爰依上訴人之聲請
    ，由其一造辯論而為判決。
三、上訴人主張：被上訴人丙○○與乙○○係兄弟，其2人明知
    「顯鑫企業股份有限公司」（下稱顯鑫公司）未經設立登記
    ，依法不得以顯鑫公司名義經營業務或為其他法律行為，竟
    共同意圖為自己不法之所有，基於共同詐欺侵權行為之犯意
    聯絡，於81年9月間，在臺北縣三重市○○街112號伊之住處
    ，由丙○○出面佯稱其經營之顯鑫公司欲在苗栗縣竹南鎮○
    ○段109地號等面積114公頃之竹南工業區擴編工業園區開發
    範圍內與地主合併開發，以須支付地主開發保證金之名義，
    向伊借款5,000萬元，並以顯鑫公司名義與伊簽訂協議書，
    約定以乙○○所有之高雄市○○區○○段2小段854地號土地
    所有權全部（下稱系爭土地）設定最高限額6,000萬元之抵
    押權作為擔保，並於82年3月30日以前無息返還，若在該期
    限之前，該擴編開發工程已可開工者，則願於可開工之時無
    息返還，屆時並會將全部之開發工程任由伊自行或找人承作
    其全部或一部等語，致伊信以為真，而予同意，丙○○即以
    顯鑫公司負責人身分，代表顯鑫公司與伊簽訂協議書而為法
    律行為，其後丙○○偕同乙○○至地政事務所，聲稱乙○○
    為顯鑫公司之股東，並為抵押之義務人，配合丙○○辦理設
    定上開抵押權登記予伊，渠等利用伊對於物權法律不熟悉之
    機會，並利用不知上情之代書黃美香於未特別聲明有第三債
    務人存在時之狀況下，將抵押物義務人登記兼債務人之抵押
    權登記慣例，刻意不予告知，致代書黃美香將名義上非為借
    款人之乙○○設定登記成為債務人，伊因認債權可獲得擔保
    ，遂陷於錯誤而於81年10月間，在伊上開住處，交付面額合
    計5,000萬元之支票予丙○○，且已兌現，丙○○、乙○○
    之上開犯行，業經板橋地院95年度易緝字第95、96號及本院
    97年度上易字第1072號刑事判決，分別判處詐欺罪有期徒刑
    4年6月、3年確定在案，伊因被上訴人之上開共同侵權行為
    ，受有損害，自得請求被上訴人負損害賠償責任。又上開借
    款之事實，係虛偽不存在，伊交付被上訴人5,000萬元之法
    律上原因已不存在，又被上訴人丙○○因上述借款，曾出具
    協議書表示願連帶清償等語，伊亦得依民法第179條之規定
    及協議書之約定，請求被上訴人返還上開款項。另伊係於94
    年7月25日板橋地檢署檢察官偵查終結提起公訴時，始知被
    上訴人之侵權行為，是伊於95年2月21日提起本件訴訟，並
    未罹於2年時效。爰依侵權行為及不當得利、協議書之法律
    關係，求為命被上訴人應連帶給付上訴人5,000萬元及自95
    年3月2日起至清償日止，按週年利率5％計算利息；及以供
    擔保為條件宣告假執行之判決。
四、被上訴人則以：本件借款係發生於81年間，上訴人迄至95年
    2月21日始提起本件訴訟，顯已逾民法第197條第1項所規定
    之消滅時效。縱認借款之初，上訴人不知侵權行為，惟上訴
    人於90年12月6日已對伊提出刑事詐欺之告訴，是上訴人至
    遲於該日，亦應知悉本件侵權行為之損害及賠償義務人。況
    上訴人係81年間借款予丙○○，該金錢借貸之意思表示已逾
    民法第93條規定之除斥期間，而不得撤銷，上訴人既未撤銷
    該消費借貸之法律關係，丙○○收受5,000萬元，即非無法
    律上原因，上訴人主張不當得利請求權，並無理由。再乙○
    ○亦未獲有任何利益，上訴人係借款予丙○○，乙○○僅係
    提供系爭土地，設定最高限額6,000萬元抵押權予上訴人，
    上訴人對乙○○主張不當得利請求權，亦無理由等語置辯。
五、原審為上訴人全部敗訴之判決，上訴人提起上訴，並為訴之
    追加，聲明：(一)原判決廢棄。(二)被上訴人應連帶給付上訴人
    5,000萬元及自95年3月2日起至清償日止，按週年利率5％計
    算之利息。(三)願供擔保，請准宣告假執行。被上訴人乙○○
    則聲明：(一)上訴駁回。(二)如受不利判決，願供擔保請准免為
    假執行。被上訴人丙○○未為任何聲明或陳述。
六、上訴人主張被上訴人之上開詐欺犯行，業經板橋地院95年度
    易緝字第95、96號及本院97年度上易字第1072號刑事判決，
    分別判處詐欺罪有期徒刑4年6月、3年確定在案，有上開刑
    事判決附卷可稽（原審卷第3至5、41至45頁），並經本院調
    閱上開刑事詐欺案全案卷宗，核閱無訛，自堪信為真實。
七、按消滅時效，自請求權可行使時起算，民法第128條前段定
    有明文；所謂請求權可行使時，乃指其請求權之行使，已無
    法律上障礙而言。又按因侵權行為所生之損害賠償請求權，
    自請求權人知有損害及賠償義務人時起，2年間不行使而消
    滅，民法第197條第1項前段定有明文。經查：
    (一)上訴人自陳其經被上訴人89年2月1日發函告知兩造間債權
      不存在，此時其方知有侵權行為情事（原審卷第37頁），
      核與本件上訴人90年12月6日向台灣板橋地方法院檢察署
      提出之告訴狀所載告訴刑事犯罪事實相符（見台灣板橋地
      方法院檢察署91年度他字26號卷），且本件被上訴人所為
      上開侵權行為，涉犯刑事詐欺責任部分，業經台灣高等法
      院97年度上易字第1072號判決有罪確定，該刑事判決亦認
      為上訴人向丙○○催討返還上開借款無著，丙○○避不見
      面，乙○○欲脫免其擔保責任，更於89年2月1日委由正邦
      聯合律師事務所發律師函予上訴人，意旨略稱上開抵押係
      為擔保伊本人陸續向上訴人借款之債務，上訴人至此始知
      遭設局詐騙之情，亦有判決在卷可稽。
    (二)上訴人至遲於89年2月1日受被上訴人通知，迄至其90年12
      月提出刑事告訴時，應已知被上訴人所為侵權行為，其因
      而受有5,000萬元損害，顯見其損害賠償請求權已處於可
      行使之狀態。惟上訴人遲至95年2月21日方提起本件刑事
      附帶民事賠償之訴（見原審附民卷起訴狀收狀戳），已逾
      民法第197條第1項前段所定2年消滅時效。雖上訴人主張
      伊對被上訴人提起刑事詐欺告訴後，經臺灣板橋地方法院
      檢察署檢察官於92年8月29日以91年度偵字第1554號不起
      訴處分，經伊提起再議後發回續行偵查，於94年7月25日
      始偵查終結起訴被上訴人，在檢察官偵查起訴前，尚無法
      知悉被上訴人是否有詐欺犯行，至94年7月25日偵結起訴
      ，上訴人始知被上訴人之侵權行為成立，是伊於95年2月
      21日提起本件刑事附帶民事之訴，尚未滿2年，自無時效
      消滅問題等語。然關於侵權行為損害賠償請求權之消滅時
      效，應以請求權人實際知悉損害及賠償義務人時起算，非
      以知悉賠償義務人因侵權行為所構成之犯罪經檢察官起訴
      ，或法院判決有罪為準。上訴人至遲於89年2月1日受被上
      訴人通知，迄至其90年12月提出刑事告訴時，應已知其受
      有5,000萬元損害，而被上訴人為侵權行為賠償義務人，
      應自是時起算請求權時效，非自被上訴人所涉刑事詐欺罪
      嫌經起訴時為準，被上訴人抗辯上訴人請求權已罹於時效
      ，其得拒絕給付，於法有據，上訴人主張被上訴人依共同
      侵權行為之法律關係，應連帶賠償5,000萬元，並無可取
      。
八、上訴人又主張上開借款之事實，係虛偽不存在，伊交付被上
    訴人5,000萬元之法律上原因已不存在，又被上訴人丙○○
    因上述借款，曾出具協議書表示願連帶清償等語，伊亦得依
    民法第179條之規定及協議書之約定，請求被上訴人返還上
    開款項等語。經查：
    (一)按不當得利返還請求權與損害賠償請求權，法律上之性質
      雖有未同，但二者訴訟上所據之事實如屬同一，則原告起
      訴時雖係基於侵權行為之法律關係，然在訴訟進行中於他
      造為時效之抗辯後，亦不妨再基於不當得利之請求權而為
      主張（最高法院56年台上字第3064號判例參照），是被上
      訴人就本件侵權行為損害賠償請求權為時效抗辯後，如符
      合不當得利返還請求權，上訴人亦得基於不當得利請求權
      而為主張。
    (二)查被上訴人佯向上訴人借款5,000萬元，涉犯詐欺罪，且
      經判決有罪確定，是被上訴人自始無向上訴人借款之意，
      兩造借款意思表示並未合致，上訴人交付5,000萬元之法
      律上原因即不存在；再上訴人係於臺北縣三重市○○街
      112號交予被上訴人丙○○面額合計5,000萬元之支票，此
      為刑事判決認定之事實，足徵被上訴人丙○○確受領此
      5,000萬元，且被上訴人丙○○就其所稱「顯鑫公司欲在
      苗栗縣竹南鎮○○段109地號等面積114公頃之竹南工業區
      擴編開發工程」一事，曾書立協議書予上訴人表示願返還
      5,000萬元，有協議書在卷可稽（本審卷第75頁），則上
      訴人主張被上訴人丙○○依不當得利返還請求權，及協議
      書之約定，應返還5,000萬元，自為可取。
    (三)按依不當得利之法則請求返還不當得利，以無法律上原因
      而受利益，致他人受損害為其要件，故其得請求返還之範
      圍，應以他方所受之利益為度，非以請求權人所受損害若
      干為準。被上訴人乙○○否認未獲有任何利益，辯稱上訴
      人不得對之主張返還不當得利等語。查上訴人係於臺北縣
      三重市○○街112號交予被上訴人丙○○面額合計5,000萬
      元之支票，被上訴人乙○○係提供不動產設定抵押權予上
      訴人，已如前述，顯見受有5,000萬元利益者為被上訴人
      丙○○，上訴人復未能證明被上訴人乙○○自丙○○取得
      5,000萬元之利益，其主張被上訴人乙○○應返還不當得
      利5,000萬元，並無可取。至上訴人提出之前開協議書（
      見本審卷第75頁），其上並無被上訴人乙○○應與丙○○
      連帶償還5,000萬元之記載，上訴人執以請求被上訴人乙
      ○○連帶償還5,000萬元，亦屬無據。
九、綜上，上訴人對被上訴人侵權行為損害賠償請求權已罹於消
    滅時效，但其仍得依不當得利返還請求權及協議書之約定，
    請求被上訴人丙○○返還5,000萬元，即屬有據；惟其未能
    證明被上訴人乙○○亦獲有利益，及依協議書之約定應連帶
    償還，其主張被上訴人乙○○應連帶返還5,000萬元，即屬
    無據。從而，上訴人依不當得利及協議書之法律關係，請求
    被上訴人丙○○給付5,000萬元及自上訴人98年6月22日民事
    準備狀送達翌日即98年11月13日起至清償日止，按週年利率
    5％計算之利息，為有理由，應予准許，逾此部分之請求，
    則為無理由，應併就該部分假執行之聲請予以駁回，又上訴
    人勝訴部分，上訴人陳明願供擔保，請准宣告假執行，經核
    亦無不合，爰酌定相當之擔保金額准許之。原審就上訴人侵
    權行為損害賠償請求權部分為上訴人敗訴之判決，及駁回其
    假執行之聲請，惟上訴人於本院追加不當得利及協議書之法
    律關係為請求，係以單一聲明主張數項訴訟標的法律關係，
    依首揭說明，本院既認上訴人對被上訴人丙○○主張不當得
    利及協議書之訴訟標的法律關係為有理由，即無庸再就其侵
    權行為訴訟標的法律關係上訴部分有無理由為審酌。至原審
    駁回上訴人對被上訴人乙○○侵權行為損害賠償請求權部分
    ，經核並無不合，上訴意旨指摘原判決不當，求予廢棄改判
    ，為無理由；另上訴人於本審追加依不當得利及協議書之法
    律關係為請求部分，亦無理由，自應就上訴人對被上訴人乙
    ○○之上訴及其餘追加之訴與該部分假執行之聲請併予駁回
    。
十、本件事實已臻明確，兩造其餘攻擊或防禦之方法，經核於判
    決結果無何影響，爰不一一論述，附此敘明。
十一、據上論結，本件上訴人對被上訴人乙○○之上訴為無理由
    ，追加之訴為一部有理由，一部無理由，依民事訴訟法第
    449條第1項、第78條、第79條、第463條、第385條第1項、
    第390條第2項，判決如主文。
中    華    民    國    98    年    12    月    15    日
                    民事第三庭
                        審判長法  官 林敬修
                              法  官 黃騰耀
                              法  官 吳青蓉
正本係照原本作成。
如不服本判決，應於收受送達後20日內向本院提出上訴書狀，其
未表明上訴理由者，應於提出上訴後20日內向本院補提理由書狀
（均須按他造當事人之人數附繕本）上訴時應提出委任律師或具
有律師資格之人之委任狀；委任有律師資格者，另應附具律師資
格證書及釋明委任人與受任人有民事訴訟法第466條之1第1項但
書或第2項（詳附註）所定關係之釋明文書影本。
中    華    民    國    98    年    12    月    16    日
                              書記官 吳碧玲
附註：
民事訴訟法第466條之1（第1項、第2項）：
對於第二審判決上訴，上訴人應委任律師為訴訟代理人。但上訴
人或其他法定代理人具有律師資格者，不在此限。
上訴人之配偶、三親等內之血親、二親等內之姻親，或上訴人為
法人、中央或地方機關時，其所屬專任人員具有律師資格並經法
院認為適當者，亦得為第三審訴訟代理人。

司法院資訊處製作；財團法人民間司法改革基金會備份。
